臺灣屏東地方法院民事判決　　　　　　　 99年度訴字第382號
原　　　告　丁俊仁
訴訟代理人　許清連律師
　　　　　　李錦臺律師
　　　　　　陳奕全律師
被　　　告　潘美嘉
訴訟代理人　張瓊文律師
　　　　　　潘威志
當事人間請求返還價金事件，本院於民國100 年3 月24日言詞辯
論終結，判決如下：
    主  文
原告之訴及其假執行之聲請均駁回。
訴訟費用由原告負擔。
    事  實  及  理  由
一、原告起訴主張：按「無效法律行為之當事人，於行為當時知
    其無效，或可得而知者，應負回復原狀或損害賠償之責任。
    」、「契約因以不能之給付為標的而無效者，當事人於訂約
    時知其不能或可得而知者，對於非因過失而信契約為有效致
    受損害之他方當事人，負賠償責任。」此民法第113 條、第
    247 條第1 項分別定有明文。經查，原告之父丁連得，於民
    國86年1 月間，就訴外人劉木城所承租坐落屏縣新埤鄉○○
    段31-13 、31-17 、32-2、32-7、32-14 、32-15 等地號之
    國有土地，向被告以新臺幣（下同）1,650,000 元購得上開
    承租權之二分之一，又為取得上開承租權，先以被告之名義
    ，於86年2 月向訴外人劉木城之繼承人劉金英，以1,650,00
    0 元之代價購買上開承租權後，再向國有財產局取得上開承
    租權，惟原告之父丁連得並無自耕能力，不能取得上開農地
    之承租權，故原告之父丁連得與被告間之買賣契約，顯係以
    不能給付為標的，應屬無效，且上開32-7號土地，業於91年
    間由訴外人劉金英取得承租權，亦屬以不能給付為標的，亦
    應無效，是原告之父丁連得自得依上開規定向被告請求返還
    1,650,000 元，而原告之父丁連得已將上開債權讓與給原告
    ，是原告自得依上開規定請求被告返還等語，並聲明：(一)被
    告應給付原告1,650,000 元，及自起訴狀繕本送翌日起至清
    償日止、按年息百分之五計算之利息。(二)訴訟費用由被告負
    擔。(三)原告供擔保請准宣告假執行。
二、被告則以：原告之父丁連得與被告間，就上開土地之二分之
    一承租權並無買賣關係存在，當時係因原告之父丁連得並無
    自耕能力，故以被告之名義與訴外人劉金英簽立買賣契約書
    ，買賣價金係交付予劉金英，並非交予被告，至於原告提出
    「公有土地共同持分證明書」，僅係表明就上開土地承租權
    原告與被告各擁有1/2 承租權，並非承認原告之父丁連得讓
    與債權予原告等語置辯，並聲明請求駁回原告之訴，如受不
    利益判決，願供擔保免為假執行。
三、按當事人主張有利於己之事實者，就其事實有舉證之責任，
    民事訴訟法第277 條定有明文；而請求履行債務之訴，除被
    告自認原告所主張債權發生原因之事實外，應先由原告就其
    主張此項事實，負舉證之責任，必須證明其為真實後，被告
    於其抗辯事實，始應負證明之責任，此為舉證責任分擔之原
    則（最高法院43年台上字第377 號判例意旨參照）。又在給
    付之訴，其原告主張為訴訟標的之法律關係存在，即應就其
    具體的法律關係之權利發生事實，負舉證責任，如原告不能
    先舉證，以證實自己主張之事實為真實，則應駁回原告之請
    求。
四、本件原告主張原告之父丁連得，於86年1 月間，向被告購買
    訴外人劉木城所承租之上開土地承租權二分之一之事實，固
    提出買賣契約書、公有土地共同持分證明書及證人即原告之
    父丁連得之證言為證。惟查：
  (一)依原告所提買賣契約書（見本院卷第13頁），其契約當事人
    為訴外人劉金英與被告，並非原告之父丁連得與被告；又公
    有土地共同持分證明書（見本院卷第14頁），立書人亦係原
    告與被告並非原告之父丁連得，均無法證明原告之父丁連得
    與被告間有原告主張之租賃權買賣關係存在。
  (二)證人即原告之父丁連得雖於本院審理時證述：「80幾年潘美
    嘉找我說他妹妹劉金英的那一份土地要賣，問我要不要買，
    我說我要買。後來潘美嘉叫我不要出面，說他出面用他的名
    義向他妹妹買。後來我把現金165 萬交給潘美嘉。（為何買
    賣之後沒有登記？）不能登記，因為土地是國有財產局的地
    。（是否是潘美嘉的妹妹向他人承租的？）是劉金英的父親
    向國有財產局承租的，後來劉金英繼承。（所謂的「買賣」
    是買所有權還是買權利？）買權利。（有無簽訂契約？）有
    ，是潘美嘉與劉金英寫的。（【提示本院卷第13頁證物二】
    是否為此份契約？）是。（你與潘美嘉有無簽訂合約？）後
    來我與潘美嘉找代書寫另一份契約。（【提示本院卷第14頁
    】是否為此份契約？）是。（你說是你與潘美嘉找代書寫的
    ，為何上面是丁俊仁的名字？）我年紀大了，故我用我兒子
    的名義簽訂。（上面丁俊仁的名字與印章是否都是你簽訂及
    蓋章的？）那時候我兒子有無出面我忘記了。（「丁俊仁」
    三個字是否是你的筆跡？）我看不清楚，這是很久的事情了
    。（165 萬元你有無匯款給潘美嘉）都是領取現金交給潘美
    嘉，都是在林漢順代書處所門口交給潘美嘉。（是165 萬一
    次給還是分次給付？）分二次，二次的金額是多少錢我忘記
    了，我只記得有一次在林漢順代書家門口交付金錢，另一次
    我忘記了」等語（見本院54、55頁），惟就交付165 萬元部
    分，係主張有部分匯款，不是全部都是給現金等語（見本院
    卷第55頁），然證人丁連得證述交付金錢的情形與下述證人
    林漢順之證述及客戶交易明細所呈現之事實不符，足見證人
    丁連得明顯有記憶不清、矛盾之情形，自不足以證明原告上
    開主張為真實。
  (三)又本件簽立上開原告所提之二紙契約之在場代書即證人林漢
    順於本院審理時證述：「（第31、32頁的買賣契約書是否你
    所寫？）是。（簽立此買賣契約書時在場人有何人？）我、
    丁連得、被告潘美嘉、出賣人劉金英夫妻。（賣的標的為何
    ？）劉金英繼承應得的部分。（然是劉金英與潘美嘉的買賣
    ，為何丁連得會在場？）我記得丁連得與潘美嘉有男女關係
    所以在場。（簽買賣契約的時候是否有交錢？）有交42萬元
    。（你印象中是何人交給何人？）丁連得與潘美嘉一起進來
    。（何人把錢交給劉金英？）是丁連得把錢拿出來放在桌上
    ，我再把錢交給劉金英。．．（第14頁的持分證明書所載的
    標的與第31頁買賣契約書所載的標的是否相同？）第14頁的
    持分證明書就是第31頁買賣契約書其中七筆，另外三筆因為
    買賣契約書上被告父親已經賣給別人，所以第14頁就沒有再
    寫。（劉木城的繼承人是否為潘美嘉與劉金英二人？）是。
    （既然第31頁買賣契約書劉金英就其應繼承的部分出賣於潘
    美嘉，簽立第14頁共同持分證明書是何意義？）這可以證明
    當初買劉金英的應繼承部分不是潘美嘉買的，而是丁連得買
    的。（為何你會說不是潘美嘉買的而是丁連得買的？）因為
    丁連得與潘美嘉在講話我聽到的。（丁連得與潘美嘉說什麼
    事？）詳細的內容我忘記了，但是大概的意思是說丁連得出
    錢，潘美嘉出名向劉金英買劉金英的二分之一，第31頁第二
    次付款93萬元，本來是要拿現金過來，我說這樣太危險，我
    告訴丁連得與潘美嘉說用匯款的，這筆錢是丁連得由高雄，
    匯到潘美嘉的帳戶，隔天要繳93萬元這筆錢的時候，我叫丁
    連得與潘美嘉在到銀行提款拿到我的事務所，我再交給出賣
    人劉金英。由這些事實，我判斷買賣實際上是丁連得與劉金
    英，潘美嘉只是個人頭。．．（第31頁買賣契約書既然錢是
    丁連得出的，為何是潘美嘉與劉金英簽約？）因為這些土地
    全部都是農地，當時法令規定農地買賣要有自耕能力，這些
    土地都是國有地，要向國有財產局承租也是要有自耕能力，
    所以要用有自耕能力的人比較有保障，會用潘美嘉的名義是
    丁連得與潘美嘉二人商量的結果，潘美嘉有自耕能力。（就
    你瞭解，當初在第31頁買賣契約的時候，劉金英是否知道錢
    是丁連得出的？）我不知道劉金英是否知道。．．（你有沒
    有聽說第31頁買賣契約書用潘美嘉的名義，是因為潘美嘉不
    讓劉金英知道出錢的是丁連得？）沒有。」等語（見本院卷
    第64頁背面至66頁），參以卷存47頁客戶交易明細，於86年
    3 月19日被告帳戶內確實有原告之父丁連得匯款930,000 元
    ，及有關13頁買賣契約書所載付款方式之記載，足徵證人林
    漢順上開證詞，並非虛偽，是被告抗辯當時係因原告之父丁
    連得並無自耕能力，故以被告的名義與訴外人劉金英簽立買
    賣契約書，買賣價金係交付予劉金英，並非交予被告等情，
    應屬可採。準此，本件被告與原告之父丁連得間既無租權之
    買賣關係存在，買賣關係。
  (四)綜上所述，本件原告既未能證明原告之父丁連得，於86年1
    月間，向被告購買訴外人劉木城所承租之上開土地承租權二
    分之一之事實，則原告之父丁連得，自難認有何債權得以讓
    與予原告，從而，原告依民法第113 條、第247 條第1 項規
    定，請求被告給付1,650,000 元及遲延利息，即屬無據，應
    予駁回。原告既受敗訴判決，其假執行之聲請即失所依據，
    應併予駁回。
五、本件事證已臻明確，兩造其餘之陳述、攻擊防禦方法及舉證
    ，均對本判決之結果不生影響，爰不一一論述，附此敘明。
六、據上論結，本件原告之訴為無理由，依民事訴訟法第78條，
    判決如主文。
中    華    民    國   100    年    4     月    7     日
                  民事第一庭    法  官  曾吉雄
正本係照原本作成。
如不服本判決，應於收受送達後20日內，向本院提出上訴狀（須
按他造當事人之人數附繕本）。
正本係照原本作成。
中    華    民    國   100    年    4     月    7     日
                                書記官  許倬維